---
title: "Planejamento e Análise de Experimentos I"
author:
  - name: Prof. Dr. Juliano Bortolini
    email: profjulianobortolini@gmail.com
    url: http://www.julianobortolini.com.br
    affiliations:
      - name: Universidade Federal de Mato Grosso
format:
  html:
    embed-resources: true
engine: knitr
---

*Bacharelado em Estatística - UFMT*



# **Passo a passo para calcular somas de quadrados na Casio fx-82MS**

**1. Configurar a calculadora no modo estatístico (SD)**

  1.1. Ligue a calculadora pressionando `ON`.
  
  1.2. Pressione `MODE`.
  
  1.3. Escolha a opção **2 (SD)** para ativar o modo estatístico.

**2. Inserir os valores na memória estatística**
  
  2.1. Digite o primeiro número.
  
  2.2. Pressione `M+` para armazená-lo.
  
  2.3. Repita os passos para todos os valores.

Exemplo com os valores **2, 3, 4 e 5**:

```{r}
# Representação dos dados em R para conferência
dados <- c(2, 3, 4, 5)
dados
```

**3. Calcular ΣX² (Somatório dos Quadrados dos Valores)**
  
  3.1. Pressione `SHIFT` + `1 (S-SUM)`.
  
  3.2. Escolha `1 (ΣX²)` e pressione `=`.

Resultado esperado:
```{r}
sum(dados^2) # ΣX² em R
```

**4. Calcular ΣX (Somatório dos Valores)**
  
  4.1. Pressione `SHIFT` + `1 (S-SUM)`.
  
  4.2. Escolha `2 (ΣX)` e pressione `=`.

Resultado esperado:
```{r}
sum(dados) # ΣX em R
```

**5. Calcular a Soma de Quadrados Total (SQT)**
A SQT é calculada como:

$$SQT = \sum X^2 - \frac{(\sum X)^2}{n}$$

Passos na calculadora:
  
  5.1. Obtenha **ΣX²** usando `SHIFT` + `1 (S-SUM)`, depois `1 (ΣX²)`.
  
  5.2. Obtenha **ΣX** usando `SHIFT` + `1 (S-SUM)`, depois `2 (ΣX)`.
  
  5.3. Calcule **SQT** manualmente:
   
   $$SQT = \Sigma X^2 - \frac{(\Sigma X)^2}{n}$$

Resultado esperado em R:
```{r}
n <- length(dados)
SQT <- sum(dados^2) - (sum(dados)^2 / n)
SQT
```

**6. Limpar toda a memória**
  
  6.1. Pressione `SHIFT` + `CLR`.
  
  6.2. Escolha `3 (All)` para limpar toda a memória.
  
  6.3. Confirme pressionando `=`.



------------------------------------------------------------------------

::: {style="text-align: center;"}
[\@profjulianobortolini](https://instagram.com/profjulianobortolini)      [www.julianobortolini.com.br](http://www.julianobortolini.com.br)      [linkedin](https://linkedin.com/in/julianobortolini)      [github](https://github.com/julianobortolini)       [lattes](http://lattes.cnpq.br/6210909768845403)
:::
