---
title: "Planejamento e Análise de Experimentos I"
author:
  - name: Prof. Dr. Juliano Bortolini
    email: profjulianobortolini@gmail.com
    url: http://www.julianobortolini.com.br
    affiliations:
      - name: Universidade Federal de Mato Grosso
format:
  html:
    embed-resources: true
engine: knitr
---

*Bacharelado em Estatística - UFMT*

*Período letivo: 2024/2*


### Lista de exercícios 5

**Para todos os experimentos apresentados, realize a análise completa do experimento, incluindo as comparações múltiplas entre os tratamentos, análise de pressupostos (gráfica e por testes de hipóteses) e interpretação dos resultados. Caso os pressupostos não sejam atendidos, refaça a análise usando transformação de variáveis ou métodos não paramétricos ou modelos lineares generalizados.**



1. Um estudo foi realizado para verificar o teor de flúor em água mineral. Foram escolhidas 3 localidades produtoras de água mineral, e obtidas 5 repetições para cada localidade:


```{r}
# Vetores
localidade <- rep(c("A", "B", "C"), each = 5)
repeticao <- rep(1:5, times = 3)
teor_fluor <- c(
  1.1, 2.0, 0.5, 1.6, 1.4,  # Localidade A
  0.7, 2.0, 0.7, 2.1, 0.8,  # Localidade B
  0.8, 2.5, 1.0, 2.4, 0.8   # Localidade C
)

# Data Frame
dados <- data.frame(
  localidade,
  repeticao,
  teor_fluor
)


# Visualização
knitr::kable(dados, align = "c")
```


2. Os dados da tabela a seguir referem-se a um ensaio sobre a influência de quatro épocas de corte na produtividade de matéria verde de uma variedade de alfafa. As épocas estudadas foram $A$, $B$, $C$ e $D$, sendo $A$ a mais precoce e $D$ a mais tardia. Foi utilizado o delineamento em Blocos Casualizados para controlar um possível gradiente de fertilidade do solo, já que a área experimental apresentava uma declividade de $12\%$.

```{r}
# Vetores
bloco <- rep(1:6, each = 4)
tratamento <- rep(c("A", "B", "C", "D"), times = 6)
producao_materia_verde <- c(
  2.89, 1.58, 2.29, 2.56,  # Bloco 1
  2.88, 1.28, 2.98, 2.00,  # Bloco 2
  1.88, 1.22, 1.55, 1.82,  # Bloco 3
  2.90, 1.21, 1.95, 2.20,  # Bloco 4
  2.20, 1.30, 1.15, 1.33,  # Bloco 5
  2.65, 1.66, 1.12, 1.00   # Bloco 6
)

# Data Frame
dados <- data.frame(
  bloco,
  tratamento,
  producao_materia_verde
)


# Visualização
knitr::kable(dados, align = "c")
```


3. Um experimento foi desenvolvido visando comparar a eficiência de técnicos treinados em amostragem. Uma cultura foi dividida em seis áreas, sendo cada área amostrada por seis técnicos diferentes ($A$, $B$, $C$, $D$, $E$ e $F$). Cada técnico deveria escolher oito plantas consideradas representativas da altura média da área e registrar a média dessas alturas. 

Para análise estatística, foi considerada a diferença entre a altura média obtida pela amostra e a altura média real da área, determinada pela medição de todas as plantas da respectiva área. Essas diferenças constituem os erros amostrais e estão apresentados na tabela a seguir, juntamente com a ordem de visita a cada área.


```{r}
# Vetores
ordem_visita <- rep(1:6, times = 6)
area <- rep(c("I", "II", "III", "IV", "V", "VI"), each = 6)
tecnico <- c(
  "F", "B", "A", "D", "C", "E",  # 1ª visita
  "B", "F", "D", "A", "E", "C",  # 2ª visita
  "C", "E", "F", "B", "D", "A",  # 3ª visita
  "D", "C", "B", "E", "A", "F",  # 4ª visita
  "E", "A", "C", "F", "B", "D",  # 5ª visita
  "A", "D", "E", "C", "F", "B"   # 6ª visita
)
erro <- c(
  3.5, 4.2, 6.7, 6.6, 4.1, 3.8,   # 1ª visita
  8.9, 1.9, 5.8, 4.5, 2.4, 5.8,   # 2ª visita
  9.6, 3.7, -2.7, 3.7, 6.0, 7.0,  # 3ª visita
  10.5, 10.2, 4.6, 3.7, 5.1, 3.8, # 4ª visita
  3.1, 7.2, 4.0, -3.0, 5.7, 5.0,  # 5ª visita
  5.9, 7.6, -0.7, 3.0, 4.0, 6.1   # 6ª visita
)

# Data Frame
dados <- data.frame(
  ordem_visita,
  area,
  tecnico,
  erro
)

# Visualização
knitr::kable(dados, align = "c")
```


4. No trabalho "Estudos dos efeitos do Promalin sobre frutos de macieiras ($Malus$ spp) cultivares Brasil e Rainha", Mestriner (1980) utilizou 4 repetições dos seguintes tratamentos:

    1. $12,5\;ppm$ de Promalin em plena floração.
    2. $25,0\;ppm$ de Promalin em plena floração.
    3. $50,0\;ppm$ de Promalin em plena floração.
    4. $12,5\;ppm$ de Promalin em plena floração + $12,5\;ppm$ de Promalin no início da frutificação.
    5. Testemunha.

O experimento foi instalado na Fazenda Chapadão, no município de Angatuba-SP. O delineamento experimental foi o de blocos casualizados, sendo as parcelas constituídas por 4 plantas espaçadas de $6 \times 7$ metros, com 12 anos de idade na época de instalação do experimento.

Os pesos médios dos frutos, em gramas, foram obtidos pela pesagem de 250 frutos por parcela e estão apresentados na tabela abaixo:



```{r}
# Vetores
tratamento <- rep(1:5, each = 4)
bloco <- rep(1:4, times = 5)
peso_medio <- c(
  142.4, 144.8, 145.2, 138.9,   # Tratamento 1
  139.3, 137.8, 144.4, 130.6,   # Tratamento 2
  140.7, 134.1, 136.1, 144.1,   # Tratamento 3
  150.9, 135.8, 137.0, 136.4,   # Tratamento 4
  153.5, 165.0, 151.8, 150.2    # Tratamento 5
)

# Data Frame
dados <- data.frame(
  tratamento,
  bloco,
  peso_medio
)

# Visualização
knitr::kable(dados, align = "c")
```


5. Um engenheiro aeroespacial está estudando os efeitos de cinco formulações diferentes de um propulsor de foguete usado em sistemas de evacuação da tripulação.

- Variável observada: velocidade de queima das formulações.
- Cada formulação é misturada a partir de um lote de matéria-prima suficiente para cinco formulações.
- As formulações são preparadas por diversos operadores.
- Duas fontes de perturbação: lotes e operadores.
- Delineamento apropriado: testar cada formulação apenas uma vez em cada lote de matéria-prima e cada operador preparar uma vez cada formulação.



```{r}
# Vetores
lote <- rep(1:5, each = 5)
operador <- rep(1:5, times = 5)
formulacao <- c(
  "A", "B", "C", "D", "E",   # Lote 1
  "B", "C", "D", "E", "A",   # Lote 2
  "C", "D", "E", "A", "B",   # Lote 3
  "D", "E", "A", "B", "C",   # Lote 4
  "E", "A", "B", "C", "D"    # Lote 5
)
velocidade_queima <- c(
  24, 20, 19, 24, 24,   # Lote 1
  17, 24, 30, 27, 36,   # Lote 2
  18, 38, 26, 27, 21,   # Lote 3
  26, 31, 26, 23, 22,   # Lote 4
  22, 30, 20, 29, 31    # Lote 5
)

# Data Frame
dados <- data.frame(
  lote,
  operador,
  formulacao,
  velocidade_queima
)

# Visualização
knitr::kable(dados, align = "c")

```





6. Um experimento foi conduzido para verificar a viabilidade do plantio de palmito na região de Lavras, MG, sob quatro diferentes ambientes de plantio: **sob eucalipto, sob mata, sob pinus e a pleno sol**. Foram medidas as alturas das plantas palmeiras (em cm) em **cinco repetições** para cada tratamento. Os dados coletados são apresentados na tabela abaixo:


```{r}
# Vetores
tratamento <- rep(c("Eucalipto", "Mata", "Pinus", "Pleno Sol"), each = 5)
repeticao <- rep(1:5, times = 4)
altura <- c(
  37, 51, 42, 57, 55,    # Eucalipto
  44, 62, 40, 71, 55,    # Mata
  56, 58, 62, 70, 65,    # Pinus
  53, 33, 42, 38, 35     # Pleno Sol
)

# Data Frame
dados <- data.frame(
  tratamento,
  repeticao,
  altura
)

# Visualização
knitr::kable(dados, align = "c")
```





7. Um experimento foi conduzido no **delineamento inteiramente casualizado (DIC)**, com **quatro repetições**, para avaliar a altura de plantas da espécie florestal **acácia** (*Acacia holocericea*) submetidas a diferentes substratos para formação de mudas. Os tratamentos e os valores de altura de planta (em cm) foram registrados na seguinte tabela:


```{r}
# Vetores
substrato <- rep(c("CaC+EB", "CaC+EA", "HM", "Cap+EA", "Cap+EB", "Plantmax"), each = 4)
repeticao <- rep(1:4, times = 6)
altura <- c(
  18.2, 16.4, 20.5, 19.4,    # CaC+EB
  12.8, 14.5, 10.3, 11.5,    # CaC+EA
  21.8, 19.3, 24.5, 22.6,    # HM
  14.8, 16.4, 12.3, 13.7,    # Cap+EA
  13.0, 11.2, 15.4, 12.6,    # Cap+EB
  16.0, 14.2, 18.1, 16.4     # Plantmax
)

# Data Frame
dados <- data.frame(
  substrato,
  repeticao,
  altura
)

# Visualização
knitr::kable(dados, align = "c")
```


8. Um experimento foi realizado para verificar se três suplementos alimentares resultam em diferentes produções médias de leite. Foram selecionadas 15 vacas de mesma idade, e a cada 5 foi atribuído um tipo de suplemento alimentar.


```{r}
# Vetores
suplemento <- rep(1:3, each = 5)
repeticao <- rep(1:5, times = 3)
producao_leite <- c(
  25.40, 26.31, 24.10, 23.74, 25.10,  # Suplemento 1
  23.40, 21.80, 23.50, 22.75, 21.60,  # Suplemento 2
  20.00, 22.20, 19.75, 20.60, 20.40   # Suplemento 3
)

# Data Frame
dados <- data.frame(
  suplemento,
  repeticao,
  producao_leite
)

# Visualização
knitr::kable(dados, align = "c")
```


9. Um experimento foi realizado para verificar o efeito de antiparasitários no peso dos animais. Foram selecionadas 5 amostras de tamanho 5. Para cada amostra foi aplicado um antiparasitário diferente (tratamentos).



```{r}
# Vetores
tratamento <- rep(c("Controle", "Neguvon", "Methiridim", "TH", "Haloxon"), each = 5)
repeticao <- rep(1:5, times = 5)
peso <- c(
  279, 240, 266, 269, 250,   # Controle
  330, 314, 331, 311, 320,   # Neguvon
  315, 304, 307, 320, 305,   # Methiridim
  298, 289, 273, 240, 121,   # TH
  286, 273, 269, 278, 274    # Haloxon
)

# Data Frame
dados <- data.frame(
  tratamento,
  repeticao,
  peso
)

# Visualização
knitr::kable(dados, align = "c")
```


10. Um experimento foi realizado para verificar a força de tensão do cimento portland. Quatro diferentes técnicas de mistura podem ser utilizadas economicamente. Os seguintes dados foram coletados:

```{r}
# Vetores
tecnica_mistura <- rep(c("A", "B", "C", "D"), each = 4)
repeticao <- rep(1:4, times = 4)
forca_tensao <- c(
  3129, 3000, 2865, 2890,   # Técnica A
  3200, 3300, 2975, 3150,   # Técnica B
  2800, 2900, 2985, 3050,   # Técnica C
  2600, 2700, 2600, 2765    # Técnica D
)

# Data Frame
dados <- data.frame(
  tecnica_mistura,
  repeticao,
  forca_tensao
)


# Visualização
knitr::kable(dados, align = "c")
```




------------------------------------------------------------------------

::: {style="text-align: center;"}
[\@profjulianobortolini](https://instagram.com/profjulianobortolini)      [www.julianobortolini.com.br](http://www.julianobortolini.com.br)      [linkedin](https://linkedin.com/in/julianobortolini)      [github](https://github.com/julianobortolini)       [lattes](http://lattes.cnpq.br/6210909768845403)
:::
